臺灣高等法院民事判決　　　　　　　　　96年度重上字第79號
上　訴　人　丙○○
　　　　　　己○○
　　　　　　甲○○
　　　　　　乙○○
　　　　　　戊○○
　　　　　　丁○○
共　　　同
訴訟代理人　周嬿容律師
上　訴　人　辛○
訴訟代理人　王嘉寧律師
複代 理 人　庚○○
上列當事人間返還土地事件，兩造對於中華民國95年12月21日臺
灣板橋地方法院95年度重訴字第206號第一審判決均提起上訴，
本院於96年6月20日言詞辯論終結，判決如下：
    主      文
原判決第一項及其假執行之宣告，暨訴訟費用之裁判均廢棄。
上開廢棄部分，上訴人丙○○、己○○、甲○○、乙○○、戊○
○、丁○○第一審之訴及其假執行之聲請均駁回。
上訴人丙○○、己○○、甲○○、乙○○、戊○○、丁○○之上
訴駁回。
第一、二審訴訟費用由上訴人丙○○、己○○、甲○○、乙○○
、戊○○、丁○○連帶負擔。
    事實及理由
一、上訴人丙○○、己○○、甲○○、乙○○、戊○○、丁○○
    （下合簡稱丙○○等6人）於原審起訴主張：坐落台北縣三
    峽鎮○○段溪南小段330、334、337、492、492-1、492-2地
    號等6筆土地（下簡稱「330地號等6筆土地」），原係丙○
    ○等6人之被繼承人周漢楊所有，於民國38年1月1日出租予
    訴外人劉生財耕作，雙方立有三七五耕地租約，並向台北縣
    三峽鎮公所申請登記在案，嗣周漢楊於92年3月24日死亡，
    由丙○○等6人繼承該6筆土地；訴外人劉生財於62年4月5日
    死亡前因遷居台東，將該6筆土地交由上訴人辛○（下稱辛
    ○）使用，周漢楊因繼續向辛○收取租金，致其繼承人即丙
    ○○等6人與辛○間因而就該6筆土地存有三七五耕地租約。
    惟因辛○就該6筆土地未自任耕作，有違耕地三七五減租條
    例第16條第1項之規定，業經法院判決耕地租約全部無效，
    辛○應將該6筆土地返還丙○○等6人，並已確定。惟辛○於
    承租330地號等6筆土地期間，另又無權占有丙○○等6人所
    有坐落同地段334-2地號土地全部（下稱系爭土地），並搭
    建農舍及種植竹木、蔬菜及果園等，丙○○等6人自得依民
    法第767條規定，請求辛○將系爭土地上之農舍及竹木蔬菜
    予以拆除、遷移，將系爭土地返還丙○○等6人。退步言之
    ，縱認系爭土地原本係為方便辛○耕作330地號等6筆土地，
    而無償提供辛○作為搭建農舍使用，惟因兩造間之耕地租約
    業經判決無效，並已執行交還土地，從而依借貸目的應認已
    使用完畢，使用借貸契約因而消滅，則依民法第470條第1項
    規定，辛○亦負有返還系爭土地並拆除其上建物之義務等語
    。
二、辛○則以：伊所有門牌號碼台北縣三峽鎮○○路○段167 號
    房屋（整編前門牌為台北縣三峽鎮○○路2號，下稱系爭房
    屋）坐落丙○○等6人所有之系爭土地上，係因兩造就系爭
    土地有不定期基地租賃之關係存在。蓋伊自35年10月1日起
    即設籍系爭房屋地址，39年間因原有之土角屋毀損，擬借款
    拆屋重建，因所費不訾，乃與當時之地主即出租人周漢楊議
    妥：如出租人日後不欲繼續此租約，即應將系爭房屋坐落之
    基地以公告地價出售予伊，因當時之出租人周漢楊有此項承
    諾，伊乃在39年間斥資重建並使用至今。又系爭土地之全年
    租金為租穀304台斤，伊自38年至67年間，每年均給付7 筆
    （330地號等6筆土地加系爭土地）地租2135台斤稻穀（即
    330地號等6筆土地地租合計1831台斤加系爭土地地租304台
    斤），並由出租人之妻周娥出面收取，嗣因330地號等6筆土
    地水源斷絕，無法種植水稻，故自68年起，改以稻穀折算現
    金之方式給付租金，是伊與丙○○等6人之被繼承人周漢楊
    間仍存有不定期租賃關係，並非無權占有系爭土地，自無返
    還之義務等語，資為抗辯。
三、本件經原審判決辛○應將系爭土地上如原審判決附圖（下稱
    附圖）編號B所示面積214平方公尺之農舍（即系爭房屋）及
    編號C所示面積25平方公尺之鐵皮屋拆除，並將編號A、E 、
    F所示面積457平方公尺所種植之竹木、蔬菜、果園遷移，將
    土地返還丙○○等6人，並駁回丙○○等6人其餘之訴（即附
    圖Ｄ空地部分）。兩造就原審判決其敗訴部分分別提起上訴
    ，丙○○等6人聲明為：（一）原判決不利於丙○○等6人部
    分廢棄。（二）上開廢棄部分，辛○應將附圖所示系爭土地
    編號D部分面積251平方公尺之空地返還丙○○等6人。（三
    ）願供擔保請准宣告假執行。（四）辛○上訴駁回。並補稱
    ：附圖編號Ｄ部分空地，為辛○所必須使用，且辛○亦不否
    認占用Ｄ部分土地，原判決卻認定辛○未占有，顯違經驗法
    則。而辛○並未就租賃雙務契約之標的物及租金等要素確有
    合意為舉證證明，亦未舉證其超額支付之304台斤租穀為系
    爭土地之租金，卻主張就系爭土地有不定期租賃關係存在，
    應無可信等語。而辛○則聲明為：（一）原判決不利於伊部
    分廢棄。（二）上開廢棄部分，丙○○等6人在第一審之訴
    及其假執行之聲請均駁回。（三）丙○○等6人上訴駁回。
    （四）如受不利判決，願供擔保准予宣告免為假執行。且亦
    補充陳述稱：伊在35年間起就系爭土地即與周漢楊間有租賃
    關係，僅不知要向業主索取收據，至62年間因周漢楊竟向主
    管機關辦理另6筆三七五租約耕地之租約註銷，伊心生警覺
    ，始自62年起，就系爭土地付租時，要求周漢楊出立收據。
    且即使認為35年至61年間無付租之事實，至少亦應認為自62
    年起兩造已合意成立租賃關係，並有付租之事實。而系爭土
    地在62年地目改編之前，原地目為田，因此，就該土地之租
    金始比照另6筆耕地租賃，而約定給付租穀，但因就系爭土
    地租賃之目的係建屋，而非耕種，有違三七五減租條例，故
    無法與另6筆耕地之租賃訂定於同一份租約。且自68年間起
    ，因周漢楊拒收所有租金（連同另6筆訂有三七五租約之土
    地租金在內），伊始將包含系爭土地之304台斤稻穀在內之
    租金，折算為現金後以提存或寄送匯票方式為給付，其中匯
    票部分，周漢楊並未退回，而提存款是否經領取，則不影響
    伊已給付租金之事實，而原判決亦肯認伊自62年間起已繳付
    包含使用系爭土地之對價，卻又認不能證明有租賃關係存在
    ，實有違舉證之法則等語。
四、兩造不爭執之事實（見本院96年3月20日及同年5月28日準備
    程序筆錄）
（一）系爭土地原係丙○○等6人之被繼承人周漢楊所有，由周
      漢楊提供辛○作為住屋之基地。而周漢楊另就330地號等6
      筆土地與訴外人劉生財訂有三七五耕地租約，而劉生財於
      62年4月5日死亡前遷居台東，將耕地交由辛○耕作，並與
      周漢楊繼續該耕地租約。周漢楊於92年3月24日死亡，丙
      ○○等6人為其繼承人，嗣因辛○違反耕地三七五減租條
      例第16條第1項而有不自任耕作之情形，其耕地租約無效
      ，經臺灣板橋地方法院於94年2月3日以93年度重訴字第31
      6號判決應將330地號等6筆土地返還丙○○等6人，並經本
      院（以94年度重上字第188號判決）及最高法院駁回辛○
      之上訴而確定，且已執行交還土地。
（二）辛○於62年至67年間，曾就系爭土地之使用，支付每年30
      4台斤稻穀，連同330地號等6筆土地租賃之租穀每年1831
      台斤，一併交由周漢楊之妻周娥收受，並由周娥以周漢楊
      之名義，出具收據交予辛○。惟自68年間起，至93年間，
      因周漢楊及丙○○等6人拒收，辛○即將上開租穀，依稅
      捐稽徵單位田賦實物繳納折算現金之標準，折算為新台幣
      後，或向法院提存，或以匯票連同存證信函寄送予周漢楊
      及其繼承人，而周漢楊於收受匯票後，並未退回。
（三）系爭土地面積947平方公尺，現全部由辛○占有使用中，
      其占用狀況如原判決附圖所示。
（四）上揭事實，並有土地登記謄本、民事判決、耕地租約、租
      穀收據、提存書、國庫存款收款書、存證信函及匯票（以
      上均影本）附卷可稽（見原審卷第7頁至第26頁、第45頁
      至第82頁），復經原審至現場勘驗，囑託台北縣樹林地政
      事務所測量屬實，有勘驗筆錄及複丈成果圖（見原審卷第
      118至119頁、第122頁），自堪信為真實。
五、本件辛○就系爭土地並非自始無權占用，丙○○等6人就此
    並不爭執（見本院卷第94頁）。而經本院於96年3月20日與
    兩造整理及協議簡化，並於同年5月28日修正後之爭點如下
    ：
（一）辛○自始係基於不定期之租賃關係，抑或無償之使用借貸
      ，而占用系爭土地？
（二）辛○如係基於無償之使用借貸而占用系爭土地，則其基地
      使用借貸之法律關係，是否於地上房屋重建時或330地號
      等6筆土地之三七五耕地租賃關係消滅時，即足認依借貸
      之目的已使用完畢，而應返還借用之系爭土地？
六、茲就上開爭點分別論述如下：
（一）辛○與周漢楊之間，至少自62年間起，就系爭土地即有不
      定期之基地租賃關係存在：
　１、按租賃契約之成立除不動產之租賃契約，其期限逾一年者
      ，依民法第422應以字據為之，否則視為不定期限之租賃外
      ，即無一定之方式。苟合於民法第421條所謂當事人約定
      一方以物租與他方使用收益，他方支付租金之情形，即令
      未經訂立書面，仍不得謂當事人間之關係尚未成立，最高
      法院40年臺上304號判例言之甚明。本件辛○主張系爭土
      地自日據時起，均由其給付租金予周漢楊，而因當時該地
      目仍為耕地，故約定租金以租穀支付等語，為丙○○等6
      人所否認，而辛○就系爭土地於日據時期起至61年間之租
      賃關係，固未能提出任何契據為證。惟依丙○○等6人亦
      不爭執其真正之租穀收據（被證三.1 至被證三.6）所示
      ，辛○於62年至67年間繳付予周漢楊之稻租每年二期，合
      計為2135台斤，而兩造間訂定三七五耕地租約之330地號
      等6筆土地租額則為1831台斤（見原審卷第8頁），則辛○
      每年繳納之租穀與原訂之三七五租約多出304台斤，堪認
      辛○抗辯其繳付者除6筆耕地租額外，尚包含使用系爭土
      地之對價在內，並非無據。丙○○等6人雖辯稱上開收據
      ，均係周漢楊之妻周娥出面代周漢楊收取，而周娥並不清
      楚原來330地號等6筆土地之租穀為若干，因而，對於辛○
      私自在其中加計系爭土地之租穀，並不知悉，不能因此即
      認為周漢楊與辛○，就系爭土地有租賃之合意等語，惟周
      娥既然自62年至67年之6年間，每年均代其配偶周漢楊出
      面收取2次租穀，前後合計達10餘次出面收租，衡諸常情
      ，周漢楊既持有之330地號等6筆土地之三七五租約 (見原
      審卷第8頁原證二)，對於該6筆耕地之租穀合計為1831台
      斤記載甚明，其配偶周娥向佃戶收租時，自家中之契據即
      得輕易瞭解應收之租穀數量。且顯然在該6年之期間內，
      均係由周娥出面收取辛○之租穀，即其並非僅偶而代周漢
      楊為之，反而周漢楊從未曾自己收租，足見對於辛○收取
      租佃之事宜，周漢楊家中均由其配偶周娥處理，則其豈不
      知應收取之耕地租穀數量。且周娥每次收租後，均計明所
      收受之租穀數量，並代周漢楊出立收據，依常理辛○於付
      租時，對於超出訂有三七五租約之6筆耕地約定租穀以外
      之數量，亦不可能不為任何表示，則謂周娥先後收取10餘
      次租穀，卻仍完全不清楚收取之租穀，包括330地號等6筆
      土地以外之系爭土地部分，實難置信。
  ２、其次，自68年間起至93年間止，固因周漢楊及其繼承人拒
      收租金，辛○以租穀折算現金後向法院提存，或以匯票連
      同存證信函寄送周漢楊（見原審卷第49頁至第被證三.7
      至被證三.22)，而其於繳付68年至73年租金之提存書及存
      證信函中，均已表明所繳付之租金除330地號等6筆土地外
      ，另亦包括系爭之334之2地號之租額即稻穀304台斤在內
      ( 見原審卷第49頁、第51頁、第53頁、第55頁、第57頁、
      第59頁、第80頁)，至於74年起，辛○則係一次繳付2年之
      租金，而75年至91年之存證信函，雖未明白載明包括系爭
      之334之2地號之租金在內 (見原審卷第61頁至第78頁)，
      其所載2年之租金為2562公斤，折合4270台斤，即每年213
      5台斤，仍包含系爭土地之租金，顯見辛○自系爭土地之
      使用代價，自62年起，支付至93年，縱使僅以周漢楊已收
      取之匯票部分而言，亦已收至87年 (見原審卷第74頁)。
      而丙○○等6人雖又謂至68年，周漢楊發現辛○所繳之租
      金有異，即不再收租，而辛○就系爭土地之租金給付，為
      非債清償，且其寄送之匯票，包含330地號等6筆土地之租
      金在內，周漢楊無從且亦無義務將系爭土地部分自其他6
      筆有租賃之土地區分出來，退還辛○云云（見本院卷第56
      頁）。惟如周漢楊與辛○就系爭土地，確無任何租賃關係
      ，則自68年起，周漢楊既已明知其收受包含系爭土地之使
      用代價在內之租金匯票，且辛○顯係有意支付此部分土地
      之使用代價，則其至少亦應向辛○表示所交付之租金，包
      含系爭土地在內，而其並未與辛○就系爭土地成立租賃關
      係，始符常理。而其卻自68年至87年間，長達近20年之期
      間內，持續收受辛○所交付使用系爭土地之租金，不但未
      予退回，甚至全無任何否認系爭土地租賃關係存在之積極
      表示，顯然並非其辯稱並無此義務，係辛○自己非債清償
      云云，即得飾卸。至於辛○在此期間內支付之租金，雖均
      因周漢楊拒收，而採提存或寄送匯票之方式，惟周漢楊係
      連同330地號等6筆租賃土地之租金在內，均予拒收，而非
      僅拒收系爭土地之租金，顯見其拒收之理由與辛○交付之
      款項包含系爭土地之租金無涉，足見丙○○等6人主張68
      年起，周漢楊係發現辛○交付之租金有異，因而拒收等語
      ，亦無可取。
  ３、又系爭土地地目目前雖為建地，惟係於62年11月間始改編
      ，之前地目仍為田地，此為兩造所不爭，並有土地登記簿
      謄本可稽 (見本院卷第84頁)。而依辛○所提出包含系爭
      土地在內之租穀收據，其62年係支付整年之租穀 (包括一
      期1288斤，二期847斤)，顯然就使用系爭土地之給付對價
      約定，應在系爭土地改編前，地目尚為田地之時，則當時
      約定給付租穀，自可理解。且在系爭土地改編前，地目雖
      為田，但系爭土地係出租作為房屋基地使用，並非耕地租
      賃，與另外330地號等6筆土地係三七五耕地租賃，並不相
      同，自然無法與另6筆耕地一併訂立租賃契約。從而，丙
      ○○等6人以系爭土地為建地，如有租賃關係，不可能約
      定給付租穀，且應訂立租約等語，經核亦非可採。
  ４、依上開事證，辛○雖無法舉證證明其所主張自35年間起至
      62年之前，就系爭土地與周漢楊已有租賃關係存在之事實
      ，但就62年間起，其就系爭土地給付固定數額之租穀(304
      台斤)或租金，則已舉出周漢楊曾由其配偶出面收取多年
      包含系爭土地在內之租金，嗣後又於近20年之期間，周漢
      楊收取明知包含系爭土地在內之租金，未曾就此表示異議
      ，應認其就成立不定期租賃及租金之合意存在，已為充分
      之舉證。而丙○○等6人一方面謂系爭土地於當初周漢楊
      只係隨同於另外330地號等6筆土地之租賃，而無償提供予
      辛○住居房屋使用，惟周漢楊卻另一方面又自62年間起，
      收受系爭土地長達20餘年之使用代價，而未有任何退還或
      就此部分租金拒收之表示，顯相矛盾。從而，辛○主張其
      就系爭土地與丙○○等6人之被繼承人周漢楊之間，確有
      不定期租賃關係存在，並應由丙○○等6人繼承該租賃關
      係，應屬可信。
（二）辛○就系爭土地，與丙○○等6人間之不定期之基地租賃
      關係，迄未消滅或經合法終止，丙○○等6人請求返還，
      並無理由：
      丙○○等6人雖另主張系爭土地，當時事實上係與330地號
      等6筆土地之出租，一併提供予辛○作農舍基地使用，因
      另6筆耕地租賃消滅，依最高法院43年台上字第1號判例，
      應認依其使用目的亦已使用完畢，自應返還等語。惟辛○
      與周漢楊間，就系爭土地之使用，既屬有對價之租賃關係
      ，且辛○係承租基地建屋居住，即非出租人無條件供給使
      用農舍，與前開判例所指之情形不符。而丙○○等6人復
      不能證明辛○當初就系爭土地之租賃，與另6筆耕地租賃
      有何存續上應同其命運之關係，則其主張本件辛○就系爭
      土地之占用權源，於另6筆耕地之租賃關係失效時，亦隨
      同消滅，並無可取。而丙○○等6人既係主張系爭土地之
      無償提供使用關係，已因使用完畢而應返還，即未主張終
      止不定期基地租賃關係，因此，辛○繼續占有系爭土地，
      仍有法律上原因，丙○○等6人本於民法第767條無權占有
      及第470條第1項使用借貸之法律關係，請求辛○將系爭土
      地回復原狀後返還，均屬無據。
七、綜上所述，辛○主張其與丙○○等6人，就系爭土地，存有
    不定期租賃關係，尚屬可信。則丙○○等6人主張辛○就系
    爭土地，已無占有權源，而依民法第767條及第470條第1項
    ，請求將系爭土地遷空返還，自屬不應准許，其假執行之聲
    請亦失所附麗，應併予駁回。原判決認辛○不能證明系爭土
    地之租賃關係存在，而就其附圖Ａ、Ｂ、Ｃ、Ｅ、Ｆ為准許
    丙○○等6人請求之判決，並依其聲請宣告假執行，尚有未
    洽，辛○請求廢棄，為有理由，爰改判如主文第一、二項所
    示。至原判決就附圖編號Ｄ部分，為丙○○等6人敗訴之判
    決，及駁回其假執行之聲請，其理由雖有未洽，但結果尚無
    不同，上訴意旨，求予廢棄改判，仍為無理由，應予駁回。
八、本件事證已臻明確，至於未論述之爭點；兩造其餘之攻擊或
    防禦方法；未經援用之證據，經本院斟酌後，認為均不足以
    影響本判決之結果，自無一一詳予論駁之必要，併此敘明。
九、據上論結，本件辛○之上訴為有理由，丙○○等6人之上訴
    為無理由，依民事訴訟法第449條第2項、第450條、第85條
    第2項，判決如主文。
中　　華　　民　　國　　96　　年　　7　　月　　　4　　日
                    民事第14庭
                        審判長法  官  許正順
                              法  官  張  蘭
                              法  官  黃麟倫
正本係照原本作成。
如不服本判決，應於收受送達後20日內向本院提出上訴書狀，其
未表明上訴理由者，應於提出上訴後20日內向本院補提理由書狀
（均須按他造當事人之人數附繕本）上訴時應提出委任律師或具
有律師資格之人之委任狀；委任有律師資格者，另應附具律師資
格證書及釋明委任人與受任人有民事訴訟法第466條之1第1項但
書或第2項（詳附註）所定關係之釋明文書影本。
中　　華　　民　　國　　96　　年　　7 　　月　　5 　　日
                              書記官  王敬端
附註：
民事訴訟法第466條之1（第1項、第2項）：
對於第二審判決上訴，上訴人應委任律師為訴訟代理人。但上訴
人或其他法定代理人具有律師資格者，不在此限。
上訴人之配偶、三親等內之血親、二親等內之姻親，或上訴人為
法人、中央或地方機關時，其所屬專任人員具有律師資格並經法
院認為適當者，亦得為第三審訴訟代理人。
